【裁判字號】    90,台上,6358
【裁判日期】    901018
【裁判案由】    遺棄等罪
【裁判全文】
最高法院刑事判決                                九十年度台上字第六三五八號
    上 訴 人
    即自訴人  甲○○
    被    告  乙○○
右上訴人因自訴被告遺棄等罪案件，不服台灣高等法院台中分院中華民國八十八年八
月四日第二審判決（八十八年度交上訴字第一○七四號，自訴案號：台灣台中地方法
院八十七年度交自字第五八號），提起上訴，本院判決如左：
    主  文
原判決撤銷，發回台灣高等法院台中分院。
    理  由
本件原判決以上訴人即自訴人甲○○自訴意旨略以：被告乙○○於民國八十七年九月
二十日晚間，與劉光雲及另二名姓名不詳友人，在台中縣石岡鄉某地飲酒，至翌日上
午一時許，被告邀請劉光雲至台中市繼續遊玩，惟因欠缺交通工具，遂由被告以機車
載劉光雲搜尋下手對象，後於石岡鄉○○街巷口，發現湯裕豐所有牌照號碼ＰＣ－九
二八七號自用小客車一部，被告遂唆使劉光雲下手竊取，並在旁把風，由劉光雲下手
竊得該部車輛。被告明知劉光雲未領有駕駛執照，且已飲酒過量，不勝酒力，無法為
安全妥善之駕駛，仍要求劉光雲駕駛該車，由該石岡鄉前往台中市。至同日上午二時
二十分許，行駛至國道一號道路一百七十一公里二十四公尺處，因車速過快追撞同方
向在前由上訴人所駕駛車牌號碼ＧＶ－一五四一號自用小客車，內載吳美玲、吳美雲
、吳陳桃、林麗君、劉禹宏、劉俊廷、劉懿萱、吳婕寧，使甲○○所駕駛之自用小客
車失控衝撞內側護欄，致車內乘客吳陳桃摔出車外，造成頭部外傷顱內出血，上訴人
則受有下腹部挫傷等傷害，同車乘客吳美玲受有下腰背挫傷合併第四腰椎壓迫性骨折
等傷害，吳美雲受有下腹部挫裂傷等傷，林麗君受有前額擦傷等傷，劉禹宏受有右前
額挫裂傷，劉俊廷受有前額顏面挫裂傷，劉懿萱受有前額挫擦傷，吳婕寧受有輕傷等
之傷害。被告與劉光雲肇事後，竟不顧上訴人及吳美玲等人身受重傷，已呈無自救力
之狀態，竟分別棄車逃逸，以致被害人吳陳桃因傷勢過重，經送醫後不治死亡。因認
被告涉犯刑法第二百九十四條第二項之遺棄、第二百七十六條第一項過失致人於死、
第二百八十四條第一項過失傷害罪嫌云云。經審理結果，以查無證據足以證明被告犯
罪，因而撤銷第一審科刑判決，改判諭知被告無罪，固非無見。
惟查刑法第十五條第一項所稱對於一定結果之發生，法律上有防止之義務，能防止而
不防止者，與積極行為發生結果者同；其先決條件，又以同條第二項規定因自己行為
致有發生一定結果之危險者，應負防止其發生之義務。質言之，倘行為人有為「自己
之行為」之前提要件，且已發生一定結果之危險情形者，即有課以行為人防止發生危
險結果之義務，其理至明。而同法第二百九十四條第二項之遺棄罪，以負有扶助、養
育或保護義務者，對於無自救力之人，不為其生存所必要之扶助、養育或保護時，犯
罪即為成立。所謂無自救力之人，係指其人無自行維持生存所必要之能力而言。道路
交通管理處罰條例第六十二條第一項規定「汽車駕駛人，駕駛汽車肇事致人受傷或死
亡，應即採取救護或其他必要措施，並向警察機關報告，不得駛離；……」此項處置
義務之違反，應否負刑事責任，仍應以其有無刑法第十五條第二項「負防止其發生之
義務」為斷。原審採信被告所辯伊未教唆劉光雲偷車，亦未交車給劉光雲駕駛或指使
其開車，車係劉光雲所駕駛，伊僅受其載送，不負任何罪責之辯解，並以負有道路交
通管理處罰條例第六十二條之義務者，以汽車駕駛人為限，被告並非刑法第二百九十
四條第二項遺棄罪之犯罪主體，而為其有利之認定。然卷查劉光雲於第一審法院八十
七年度交易字第六九○號案件審理時已供稱上揭ＰＣ－九二八七號自用小客車係被告
於劉光雲酒醉於路旁嘔吐之際以石頭敲破所竊，於竊得後再交劉光雲駕駛；被告明知
劉光雲無駕駛執照，且於肇事時已酒醉站立不穩，仍將竊得之車輛交由劉光雲駕駛等
情（見原審卷第九十一頁及第一審判決），原審未澈查釐清前，亦未詳細載明該項不
利於被告之證據何以不足採之理由，遽為相反之認定，已有未洽。再被告苟明知劉光
雲無駕駛執照，且已酒醉，仍將所竊得之車輛交由劉光雲駕駛，劉光雲因而疏於注意
肇事，又於肇事後，與劉光雲棄車逃逸，對於無自救力之吳陳桃等人不為生存所必要
之救護、扶助，有無因自己之行為應負防止一定結果發生之義務？與吳陳桃之死亡有
無因果關係，能否預見﹖原判決未詳予研求，徒以被告並非汽車駕駛人即非刑法第二
百九十四條第二項遺棄罪之犯罪主體，遽行判決，亦有可議。上訴意旨，指摘原判決
不當，為有理由，應予撤銷發回更審。至過失致人於死、過失傷害部分是否與遺棄罪
有裁判上一罪關係，尚待原審細心勾稽詳加說明，自應一併發回。
據上論結，應依刑事訴訟法第三百九十七條、第四百零一條，判決如主文。
中      華      民      國     九十     年      十      月     十八     日
                              最高法院刑事第三庭
                                  審判長法官  陳  錫  奎
                                        法官  洪  清  江
                                        法官  李  伯  道
                                        法官  呂  丹  玉
                                        法官  花  滿  堂
      右正本證明與原本無異
                                              書  記  官
中      華      民      國     九十     年      十      月    二十四    日


司法院資訊處製作；財團法人民間司法改革基金會備份。
